臺北高等行政法院判決
　　　　　　　　　　　　　　　　　　 95年度簡字第00575號
原　　　告　甲○○
被　　　告　臺北市政府衛生局
代　表　人　宋晏仁（局長）
上列當事人間因醫療法事件，原告不服台北市政府中華民國95年
6 月8 日府訴字第09584359200 號訴願決定，提起行政訴訟，本
院判決如下：
　　主  文
原告之訴駁回。
訴訟費用由原告負擔。
　　事  實
一、事實概要：原告係「台美診所」負責醫師，於94年12月29日
    經民眾檢舉其對外散發「．．．感冒鼻塞咳嗽，揉眼睛抓皮
    膚，氣喘咻咻過敏知多少？台美內兒氣喘鼻喉皮膚過敏家醫
    診所地址：天母中山北路6 段192 號．．．電話：（02）00
    00-0000 ．．．常見的過敏性疾病有．．．為什麼會有那麼
    多過敏疾病呢？親愛的讀者，也許會懷疑我曾醫師危言聳聽
    ．．．過敏疾病可說是另一種文明病．．．如果症狀一直沒
    有好轉．．．最好是去找過敏專科的醫師去找出過敏的原因
    ，作根本的治療。過敏的原因既然從鼻入、口入、皮入，所
    以在找出過敏原因後我們對過敏疾病預防與治療是：1.避免
    刺激物．．．2.保持居家環境的清潔．．．3.減敏．．．4.
    服藥．．．本人不幸從小得鼻、皮膚過敏．．．到美國學過
    敏醫學，才知要經常按時服藥，及照以上方式治療，如今已
    過中年，仍體健髮黑精神爽．．．5.運動．．．過敏問題何
    其多，限於篇幅及你我時間，欲知一一詳情，且聽下回分解
    。有詞為證：『氣喘鼻炎何時了？過敏知多少？小孩昨夜又
    傷風，父母不堪回首愁雲中。良醫看診治療後，幸好體質改
    。問君毛病改善否？恰似淡江春水不回頭！』．．．台灣專
    科醫師美國醫學博士甲○○．．．」等詞句之醫療廣告單張
    。案經被告審認原告違反醫療法第85條第1 項規定，乃依同
    法第103 條第1 項第1 款規定，以95年1 月9 日北市衛醫護
    字第09530073700 號行政處分書，處原告新臺幣（下同）5
    萬元罰鍰。原告不服提起訴願，遭決定駁回，遂提起行政訴
    訟。
二、兩造聲明：
　(一)原告聲明：
    1.訴願決定及原處分均撤銷。
    2.訴訟費用由被告負擔。
　(二)被告聲明：
    1.駁回原告之訴。
    2.訴訟費用由原告負擔。
三、兩造之爭點：
　(一)原告主張之理由：
    1.原告散發之單張乃為服務社區民眾，提供衛教之用及賀年
      ，且為因應衛生署及健保局「家庭醫師整合性照護制度計
      畫」深入社區親近民眾之作為，屬醫療法第87條之「醫療
      新知或研究報告之發表、病人衛生教育、學術性刊物」，
      未涉及招徠醫療業務，非醫療廣告，無任何違法可言。
    2.被告之處分書並無填寫經辦人及電話，傳真電話有誤植，
      過了近8個月才更正，處分草率，顯然無效。
　(二)被告主張之理由：
　  1.按「本法所稱醫療廣告，係指利用傳播媒體或其他方法，
      宣傳醫療業務，以達招徠患者醫療為目的之行為」「醫療
      廣告，其內容以下列事項為限：1 、醫療機構之名稱、開
      業執照字號、地址、電話及交通路線。2 、醫師之姓名、
      性別、學歷、經歷及其醫師、專科醫師證書字號。3 、全
      民健康保險及其他非商業性保險之特約醫院、診所字樣。
      4 、診療科別及診療時間。5 、開業、歇業、停業、復業
      、遷移及其年、月、日。6 、其他經中央衛生主管機關公
      告容許登載或播放事項。」「有下列情形之一者，處新臺
      幣五萬元以上二十五萬元以下罰鍰：違反‧‧‧第61條．
      ．．第八十五條、第八十六條之規定或擅自變更核准之廣
      告內容」為醫療法第9 條、第85條第1 項、第103 條所規
      定。復按臺北市政府依據行政程序法第15條及臺北市政府
      組織自治條例第2 條第2 項規定，以94年2 月24日府衛企
      字第09404404400 號公告修正90 年8月23日府秘二字第
      9010798100號函公告：「醫療法中有關本府權限事項，委
      任本府衛生局，以該局名義執行之，並自90年9 月1 日起
      生效。」。
    2.卷查原告向社區散發「感冒鼻塞久咳，揉眼睛抓皮膚，氣
      喘咻咻過敏知多少？」單張，雖其表示單張為提供衛教之
      用，但單張內容又刊載：「．．．過敏問題何其多，限於
      篇幅及你我時間，欲知一一詳情，且聽下回分解。有詞為
      證『氣喘鼻炎何時了？過敏知多少？小孩昨夜又傷風，父
      母不堪回首愁雲中。良醫看診治療後，幸好體質改。問君
      毛病改善否？恰似淡江春水不回頭！』」以上單張整體內
      容明顯為宣傳醫療業務，以達招徠患者醫療為目的之行為
      ，已涉違反醫療法第85條之規定。查系爭廣告內容刊有診
      所名稱、電話等資料，就其廣告內容整體觀之，實已達宣
      傳之效果，原告違法事證明確，洵堪認定。
    3.次查被告於95年1 月9 日北市衛醫護字第09530073700 號
      函行政處分書之傳真號碼：00000000係為誤植，已於95年
      9 月1 日發函更正為00000000，另行政處分書並無法定應
      載明經辦人及電話，故並不影響該處分書之效力。
    4.依訴願法第53條規定：「訴願決定應經訴願審議委員會會
      議之決議，其決議以委員過半數之出席，出席委員過半數
      之同意行之。」主任委員之公出與否，並不影響訴願決定
      之效力。
　　理  由
一、按「本法所稱醫療廣告，係指利用傳播媒體或其他方法，宣
    傳醫療業務，以達招徠患者醫療為目的之行為。」「本法所
    稱主管機關：在中央為行政院衛生署；在直轄市為直轄市政
    府；在縣（市）為縣（市）政府。」「醫療廣告，其內容以
    下列事項為限：一、醫療機構之名稱、開業執照字號、地址
    、電話及交通路線。二、醫師之姓名、性別、學歷、經歷及
    其醫師、專科醫師證書字號。三、全民健康保險及其他非商
    業性保險之特約醫院、診所字樣。四、診療科別及診療時間
    。五、開業、歇業、停業、復業、遷移及其年、月、日。六
    、其他經中央主管機關公告容許登載或播放事項。」「有下
    列情形之一者，處新臺幣五萬元以上二十五萬元以下罰鍰：
    一、違反．．．第八十五條．．．規定或擅自變更核准之廣
    告內容。」「本法所定之罰鍰，於私立醫療機構，處罰其負
    責醫師。」為醫療法第9 條、第11條、第85條第1 項、第
    103 條第1 項第1 款、第115 條前段所明定。次按「本法第
    八條（修正前）所稱傳播媒體，指廣播、電視、錄影節目帶
    、新聞紙、雜誌、傳單、海報、招牌、牌坊、電影片及其他
    傳播方法。」為95年6 月20日修正前之醫療法施行細則第4
    條所規定。又臺北市政府業於94年2 月24日以府衛企字第09
    4044 04400號公告：「主旨：公告修正本府90年8 月23日府
    秘二字第9010798100號公告有關本府主管衛生業務委任事項
    ，自即日起生效。．．．公告事項：修正後本府90年8 月23
    日府秘二字第9010798100號公告略以：『．．．六、本府將
    下列業務委任本府衛生局，以該局名義執行之：．．．（十
    ）醫療法中有關本府權限事項。．．．』」。
二、原告係「台美診所」負責醫師，於94年12月29日經民眾檢舉
    其對外散發散發如事實欄所載內容之醫療廣告單張，經被告
    於同年月30日訪談原告，原告承認該傳單為其製作後，請人
    派報投遞信箱之事實，有系爭廣告傳單、原告94年12月30日
    之談話紀錄影本、台北市政府衛生局聯合稽查業務自辦單、
    受理市民檢舉事項紀錄表影本在原處分卷可稽，堪認為真實
    。是被告據以科處原告5 萬元罰鍰，訴願決定予以維持，揆
    諸首開規定，並無不合。
三、原告雖主張其所散發之單張係為服務社區民眾，提供衛教之
    用及賀年，為因應衛生署及健保局「家庭醫師整合性照護制
    度計畫」深入社區親近民眾之作為，無任何違法可言云云。
    惟按所謂醫療廣告，係指利用傳播媒體或其他方法，宣傳醫
    療業務，以達招徠患者醫療為目的之行為。又利用傳播媒體
    刊登商品資訊，以向不特定之多數人行銷業務，達到招徠消
    費者消費之目的之行為，即屬廣告行為。查系爭廣告正面上
    方顯而易見之位置標明「台美內兒氣喘鼻喉皮膚過敏家醫診
    所地址：天母中山北路6 段192 號．．．電話：（02）0000
    -0000 」，且特別以大字粗體標示「台美」「診所」，廣告
    背面末端亦明顯標示「台灣專科醫師美國醫學博士甲○○」
    字樣，廣告內容並有「本人不幸從小得鼻、皮膚過敏．．．
    到美國學過敏醫學，才知要經常按時服藥，及照以上方式治
    療，如今已過中年，仍體健髮黑精神爽」之報導，顯然係以
    自己實證方式，招徠病人至其診所就診，依其內容整體觀之
    ，已明顯暗示與影射醫療業務，已達廣告宣傳效果，且報導
    之廣告利益歸屬於原告，其屬醫療廣告至為明確。本件原告
    診所之醫療廣告刊登如事實欄所載之詞句，已逾醫療法第85
    條第1 項容許刊登之範疇，核屬違規醫療廣告。又原告既有
    前述違規刊登醫療廣告之行為，被告自得依法論處，其與處
    分書是否記載經辦人及電話無關，原告主張均無可採。從而
    原處分及訴願決定均無違誤，原告仍執前詞聲請撤銷，為無
    理由，爰不經言詞辯論予以駁回（本件適用簡易訴訟程序）
    。
四、兩造其餘陳述於判決結果不生影響，無庸一一論列，併予敘
    明。
據上論結，本件原告之訴為無理由，爰依行政訴訟法第233條、
第98條第3項前段，判決如主文。
中　　華　　民　　國　　96　　年　　1　　 月　　23　　日
                            　　　第一庭法  官　 楊莉莉
上為正本係照原本作成。
本件以訴訟事件所涉及之法律見解具有原則性者為限，始得於本
判決送達後20日內向本院提出上訴狀並表明上訴理由，如已於本
判決宣示後送達前提起上訴者，應於判決送達後20日內補具上訴
理由（均按他造人數附繕本），且經最高行政法院許可後方得上
訴。
中　　華　　民　　國　　96　　年　　1 　　月　  23  　日
                                       書記官    許哲萍
